【裁判字號】    98,交聲,4447
【裁判日期】    990115
【裁判案由】    聲明異議
【裁判全文】
臺灣臺中地方法院交通事件裁定        98年度交聲字第4447號
原處分機關  交通部公路總局臺中區監理所豐原監理站
異  議  人
即受處分人  劉玲豔即甲○○○○.
上列受處分人因違反道路交通管理處罰條例案件，對於交通部公
路總局臺中區監理所豐原監理站中華民國98年11月20日所為之處
分（原處分案號：豐監稽違字第裁63-HD0000000號）聲明異議，
本院裁定如下：
    主  文
原處分撤銷。
劉玲豔即甲○○○○汽車所有人牌照破損，不報請公路主管機關
補發、換發或重新申請，處罰鍰新臺幣參佰元。
    理  由
一、原處分機關處分意旨略以：異議人即受處分人劉玲豔即甲○
    ○○○所有之車號QJ-2971號自用小客貨車，於民國98年9月
    17日13時20分許，由案外人林逢達駕駛行經臺中縣潭子鄉○
    ○路與雅潭路口處，因「牌照污損，致不能辨識其牌號（責
    令改正）」之違規，經臺中縣警察局豐原分局警員掣單舉發
    ，嗣受處分人向原處分機關提出申訴，經函請原舉發單位調
    查結果，仍認受處分人確有前述違規行為。原處分機關乃依
    道路交通管理處罰條例第13條第1 款規定，裁處罰鍰新臺幣
    （下同）3,000 元，於法並無不合等語。
二、聲明異議意旨略以：上述車輛於98年7 月6 日至真宏汽車檢
    驗廠驗車完成，檢驗當時該車牌照與警員製單舉發時相同，
    並無告知需要改進；此外，警員製單舉發時所拍攝的採證相
    片，應為角度、距離及光線所造成牌照呈現污損之情形。另
    依道路交通管理處罰條例第13條第1 款之立法意旨而論，須
    當事人故意之行為方為該條款之處罰對象。上述車輛後方牌
    照脫漆純粹是牌照油漆自然剝落所致，非人為因為所造成，
    為此聲明異議，請求撤銷原處分等語。
三、按法院受理交通事件，準用刑事訴訟法之規定，道路交通管
    理處罰條例第89條前段定有明文。又按犯罪事實應依證據認
    定之，無證據不得認定犯罪事實；又不能證明被告犯罪者，
    應諭知無罪之判決，刑事訴訟法第154 條第2 項、第301 條
    第1 項亦有明定。又認定不利於被告之事實，須依積極證據
    ，苟積極證據不足為不利於被告事實之認定時，即應為有利
    於被告之認定，更不必有何有利之證據；認定犯罪事實所憑
    之證據，雖不以直接證據為限，間接證據亦包括在內，然而
    無論直接或間接證據，其為訴訟上之證明，須於通常一般之
    人均不致有所懷疑，而得確信為真實之程度者，始得據為有
    罪之認定，若其關於被告是否犯罪之證明未能達此程度，而
    有合理性懷疑之存在，致使無從形成有罪之確信，根據「罪
    證有疑，利於被告」之證據法則，即不得遽為不利於被告之
    認定（最高法院30年上字第816 號、76年台上字第4986號判
    例可資參照）。基此，法院於受理違反道路交通管理處罰條
    例案件時，亦應有其適用，易言之，法院對於據以認定行為
    人違規之事實及證據，仍應依積極證據認定之，不得僅憑警
    察機關員警逕行開立之舉發違反道路交通管理事件通知單及
    主管機關違反道路交通管理事件裁決書，即推定受處分人有
    道路交通違規之事實。而警察機關員警就交通違規之舉發，
    除在維護交通秩序公共利益外，尚涉及員警之個人績效，其
    與受舉發人係處於利害關係人對立之地位，交通違規舉發警
    員之舉發，既係以使受舉發人受交通違規裁罰為目的，且係
    利害關係人，是其所為之舉發是否與事實相符，仍應調查其
    他證據以資審認，如仍存有合理之懷疑，無法達於確信受處
    分人有違反道路交通事管理處罰條例之事實時，應依刑事訴
    訟法上「罪疑唯輕」、「有疑唯利於被告」之原則，就有疑
    問之部分，應作對於受處分人有利之認定，合先敘明。
四、次按依道路交通管理處罰條例第13條第1 款規定：「汽車行
    駛有損毀或變造汽車牌照、塗抹污損牌照，或以安裝其他器
    具之方式，使不能辨認其牌號者，處汽車所有人2,400 元以
    上4,800 元以下罰鍰，並責令申請換領牌照或改正。」又所
    謂「損毀」或「變造」汽車牌照、「塗抹污損」牌照，應指
    行為人基於故意所為，始足當之。此由同條第1 款後段規定
    之「以安裝其他器具之方式，使不能辨認其牌號者」自明。
    故若行為非基於故意所為，則應無上開罰則之適用。又依道
    路交通管理處罰條例第14條第1 款規定: 「汽車行駛有號牌
    遺失或破損，不報請公路主管機關補發、換發或重新申請者
    ，處汽車所有人300 元以上600 元以下罰鍰，並責令改正、
    補換牌照或禁止其行駛。」，而所謂之「遺失」或「破損」
    則應指非基於行為人之故意，係因行為人之「過失」或「自
    然因素所形成」，而行為人卻未向公路主管機關補發、換發
    或重新申請者，始構成該規定處罰之要件。綜上，遇有汽車
    牌照破損、不能辨識之情形，應視該牌照破損、不能辨識之
    結果是否為汽車所有人或駕駛人故意造成，分別適用不同規
    定，如無積極證據可認汽車所有人或駕駛人有故意毀損汽車
    牌照行為，自僅能適用前開條例第14條第1 款之規定，對於
    汽車所有人予以科罰。
五、經查：(一)受處分人所有之上揭車輛於98年9 月17日13時20分
    許，由案外人林逢達駕駛，而於行經臺中縣潭子鄉○○路與
    雅潭路口處，為臺中縣警察局豐原分局警員認為該車牌照有
    「牌照污損，無法辨識車號」之違規情節，而予當場攔停，
    並開單舉發乙節，為受處分人所不否認，並有臺中縣警察局
    中縣警交字第HD0000000 號舉發違反道路交通管理事件通知
    單1 紙及採證照片6 幀在卷可稽，此部分事實堪認為真實。
    (二)惟經本院依職權函詢原舉發機關臺中縣警察局豐原分局該
    車輛牌號無法辨識，係為人為故意刮除、磨損所造成抑或係
    因牌號落漆自然脫落等疑義，經原舉發機關函覆稱：「舉發
    員警係當場就違規事實認定，依法舉發無誤，惟牌照不能辨
    識是否人為刻意刮除抑或自然脫漆部份，宜請監理機關逕行
    依權責認定」等語，有臺中縣警察局豐原分局98年12月22日
    中縣豐警交字第0980052520號函附卷可稽（見本院卷第18頁
    ）。另經原處分機關臺中區監理所豐原監理站函覆稱：「甲
    ○○○○QJ-2971 號車已於98年9 月18日主動到站辦理車牌
    遺損換牌為2452-ZH 號車牌，本站依規定於當日切碎QJ-297
    1 兩面號牌」等語，有臺中區監理所豐原監理站98年12月30
    日中監豐字第0980022572號函在卷可參（見本院卷第15頁）
    ，是依上開舉發機關及處分機關之函覆所述，並無證據證明
    該車牌無法辨識確係受處分人故意損毀、塗抹污損所造成。
    再經本院觀諸卷附之舉發照片可知（見本院卷第20至22頁）
    ，雖受處分人所有之上開車輛後方車牌號碼之塗漆確有褪色
    之情形，惟上開QJ-2971 號車牌係於83年10月12日發出，有
    汽車領牌歷史查詢結果1 份在卷可憑（見本院卷第23頁），
    迄舉發時已逾15年，倘長期使用會導致該車車牌號碼褪色，
    亦非無可能。此外，本院復查無其他積極證據足認上開車牌
    係汽車所有人或駕駛人故意損毀、塗抹污損而造成，自難遽
    認本件受處分人有故意毀損或塗抹污損汽車牌照之違規行為
    甚明。揆諸前開說明，自不能課處受處分人有道路交通管理
    處罰條例第13條第1 款之違規行為，至為灼然。惟其既明知
    前揭牌照已有破損之情形，猶不即向公路主管機關申請換發
    或重新申請而仍供案外人林逢達行駛，自有前開條例第14條
    第1 款之違規行為，堪可認定。
六、綜上所述，本件依現存之證據，尚無從積極證明受處分人確
    有「損毀、塗抹污損牌照，使不能辨認其牌號」之違規行為
    ，本件既仍存有合理之懷疑，無法達於確信受處分人有違反
    道路交通事故管理處罰條例第13條第1 款之事實，依刑事訴
    訟法上「罪疑唯輕」、「有疑唯利於被告」之原則，就有疑
    問之部分，應作對於受處分人有利之認定。是原處分機關未
    予詳查，遽依道路交通管理處罰條例第13條第1 款之規定，
    裁處受處分人罰鍰3, 000元，即有未合，本件受處分人之聲
    明異議為有理由，自應由本院將原處分撤銷。惟受處分人既
    有道路交通管理處罰條例第14條第1 款所規定之違規行為存
    在，本院自應另依上開道路交通管理處罰條例第14條第1 款
    之規定及道路交通管理事件統一裁罰基準表內容，裁處受處
    分人如主文所示之罰鍰。
據上論斷，應依道路交通管理處罰條例第87條第2 項，道路交通
案件處理辦法第20條，裁定如主文。
中    華    民    國    99    年    1     月    15    日
                    交通法庭    法  官  陳玉聰
以上正本證明與原本無異。
如不服本裁定，應於送達後5 日內，向本院提出抗告狀。
                                書記官  王崑煜
中    華    民    國    99    年    1     月    15    日

司法院資訊處製作；財團法人民間司法改革基金會備份。
